【裁判字號】    85,再簡上,2
【裁判日期】    891230
【裁判案由】    清償債務
【裁判全文】
臺灣新竹地方法院民事判決  八十五年度再簡上字第二號
    再審原告    甲○○
    再審被告    乙○○
    訴訟代理人  何邦超律師
    複  代理人  李智銘      住.
右當事人間請求清償債務事件，再審原告對於中華民國八十四年五月二十七日本院八
十三年度簡上字第一七八號確定判決提起再審之訴，本院判決如左：
    主    文
再審之訴駁回。
再審訴訟費用由再審原告負擔。
    事    實
甲、再審原告方面：
壹、聲明：求為判決：
一、原確定判決廢棄。
二、再審被告應給付再審原告新台幣（下同）十萬元，及自民國六十三年十二月三十
    日起至清償日止，按月息千分之十五計算之利息。
貳、陳述：如附件。
參、證據：提出八十三年六月十一日存證信函暨收件回執、借據及圖表各一件為證。
乙、再審被告方面：
壹、聲明：求為判決駁回再審原告之訴。
貳、陳述：
一、按「解釋意思表示，應探求當事人之真意，不得拘泥於所用之辭句。」民法第九
    十八條定有規定。次按「表意人與相對人通謀而為虛偽意思表示者，其意思表示
    無效。」民法第八十七條第一項著有明文。再按時效利益之拋棄，係指因時效而
    受利益之人，於時效完成後，向因時效而受不利益之人表示其不欲享受時效利益
    之意思之行為。事實之真偽，應由事實審法院斟酌辯論意旨及調查證據之結果，
    依自由心證判斷之，苟其判斷並不違背法令，即不許當事人以空言指摘；證據之
    取捨，屬於事實審法院之職權，若其取捨並不違背法令，即不容當事人以採證不
    當為指摘。
二、再審原告稱：訴外人謝錦和與再審被告兩封往覆之存證信函為本判決之重要判決
    資料，為判決基礎之資料，應提示兩造為適當辯論後，始得本於辯論之結果加以
    斟酌。本件原審引用兩封存證信函之部份資料作為裁判基礎。但經核全卷，並未
    調取該卷當庭提示兩造為辯論之記載。且於八十五年五月二十日第二次言詞辯論
    筆錄中記載：「審判長：在八十三年促四０二七號第十三頁所附存證信函內容稱
    ，八十三年接到上訴人存證信函何在？被上訴人：即八十三年六月十一日台北郵
    局第四一八號存證信函（影本庭呈附卷）。」更益證該存證信函於八十五年五月
    二十日方為附卷在其後，並未提示兩造為適當辯論，原判決遽予援用，自有未合
    云云。惟訴外人謝錦和於八十三年六月十一日以新竹郵局第四一八號存證信函催
    告再審被告履行其諉稱之借款債務，再審被告於接獲後即以八十三年六月十七日
    苗栗支局第七號存證信函回覆，並於存證信函中糾正駁斥伊所諉稱之內容。又再
    審原告於八十三年七月十二日支付命令聲請狀中載稱：：：經謝錦和屢催不理，
    並送苗栗縣公館鄉調解委員會調解不成立及八十三年六月十一日存證信函催還無
    效，唯債務人已承認有上項債務云云，足徵再審原告本即明知八十三年六月十一
    日存證信函內容，況為原確定判決之原審已提示支付命令卷內所附證物命兩造辯
    論，八十五年五月二十日言詞辯論期日亦曾詢問該台北郵局第四一八號存證信函
    ，並將再審原告庭呈之存證信函影本附卷，有言詞辯論筆錄在卷可稽。是再審原
    告稱原確定判決之法院未將卷附存證信函提示兩造為適當辯論，主張有民事訴訟
    法第四百九十六條第一項第一款之再審理由，於法不合。
三、再審原告稱：：：事實及證據之二審對再審被告所調查之結果均證明，其所表達
    之合夥；已還五萬元半數及非借款置辯理由均非事實，有人證、物證等具備之理
    由。由於判決理由基於對於存證信函之心證判斷，而未盡調查之能事，以當時之
    事實及其他一切證據資料為其判斷之標準，謹記載：「：：對於該信函表示不同
    意見」，且有判決不備理由之當然違背法令情形，爰此依民事訴訟法第四百九十
    六條第一項第一款之規定，對於原確定判決提起再審之訴云云。再審被告前揭之
    函覆存證信函中，如前所述，係針對謝錦和諉稱之「借款」事實予以澄清糾正，
    故敘明「此借款是甲乙方合夥作生意之錢」，並未承認謝錦和對再審被告有借款
    債權存在之意思表示。稽諸首揭民法第九十八條之規定，解釋意思表示應以過去
    事實及其他一切證據資料為判斷之標準，不能拘泥語言字句，致失真解。且原審
    確定判決已詳載：「被上訴人（再審原告）雖以上訴人（再審被告）於八十三年
    六月十七日以存證信函回覆訴外人謝錦和稱：：本人（即上訴人）證明如下。
    （一）民國六十二年十二月一日甲方（即上訴人）向乙方（即訴外人謝錦和）借
    款新台幣壹拾萬元正。此借款是甲乙雙方合夥作生意之錢。失敗後甲方負擔之半
    數伍萬元早已清償。：：」，上訴人於時效完成後，承認上開債權，自屬拋棄時
    效利益之默示意思表示，而時效完成之利益，一經拋棄即恢復時效完成前狀態，
    上訴人不得再以時效業已完成拒絕給付，為其請求之依據，惟上訴人否認其有拋
    棄時效利益之意思。惟按解釋當事人所立書據之真意，以當時之事實及其他一切
    證據資料為其判斷之標準，不能拘泥字面或截取書據中一二語，任意推解致失真
    意。十九上字第二八號判例可資參照，第查上訴人於八十三年六月十七日存證信
    函中所述內容，除前揭記載外，尚有「存證受文者謝錦和先生啟，本人乙○○（
    甲方）於八十三年六月十四日上午接到謝錦和（乙方）寄來之存證信函，其內容
    實讓人無法接受。：：」等字句，而訴外人謝錦和於八十三年六月十一日寄發之
    存證信函的意旨，主要係催告上訴人清償所積欠之借款，此徵諸卷附新竹郵局第
    四一八號信函記載「存證信函受文者乙○○先生啟：民國六十二年十二月一日您
    乙○○（甲方）向謝錦和（乙方）借款新台幣壹拾萬元正及無法兌現之支票貳萬
    整在案，如影印本。歷經二十多年來乙方多次追討有證人在場，甲方均以各種理
    由不予還清，至今年已屆二十年又六個月，今乙方依據該借據所列條款計算纍（
    積）欠之債款，以銀行一年期利率百分之七點二五計算共肆拾萬玖仟捌佰元整，
    請於收到存證信函後三日內一次還清，送還至苗栗縣公館鄉○○街二十六號謝錦
    和住處，借據理當退還。：：」之內容即明，足見上訴人係接獲訴外人謝錦和催
    告清償借款之存證信函後，對於該信函內容表示不同之意見，且上訴人於八十三
    年六月十七日所寄發之存證信函說明「：：（一）民國六十二年十二月一日甲方
    向乙方借款新台幣壹拾萬元正。此借款是甲乙雙方合夥作生意之錢。失敗後甲方
    負擔之半數伍萬元早已清償。：：」，由上開往來存證信函內容參互以觀，可知
    上訴人對訴外人謝錦和催告其履行借款債務後，以存證信函表達謝錦和所稱之十
    萬元係雙方合夥之投資款，生意失敗後，上訴人所負擔之半數伍萬元早已還清等
    意旨，其既爭執該十萬元係合夥之出資款，而非借款，且上訴人抗辯其業已清償
    其應分擔之五萬元，否認訴外人謝錦和對其有任何借款債權存在，自難摭拾上訴
    人書寫之信函中有「借款」字句，即解釋上訴人有認識訴外人謝錦和之請求權存
    在之觀念表示，前開苗栗郵局十支局第七號存證信函不足以認為上訴人承認系爭
    債務。上訴人既無明知時效完成之事實而仍為承認之行為，自無拋棄時效利益之
    默示意思表示可言，本院原確定判決已斟酌全辯論意旨及調查證據之結果，依自
    由心證本於職權為證據之取捨而為判斷，其判斷並未違背法令，且於判決理由項
    下詳載取捨證據而為判斷之理由，再審原告稱原確定判決有判決不備理由之當然
    違背法令，而依民事訴訟法第四百九十六條第一項第一款之規定，提起再審之訴
    ，自亦於法不合，且無理由。
四、再審原告稱：訴外人謝錦和於八十三年六月十一日寄出之台北九十三支局第四一
    八號存證信函中，發現附有再審被告親筆所立，且於一、二審均不爭執，自認之
    重要證據「借據」乙紙：：，但原審卻忽略斟酌該原確定判決言詞辯論終結前已
    存在之證據，亦未提示辯論，提起再審之訴云云。再審被告接到訴外人謝錦和前
    揭八十三年六月十一日台北九十三支郵局第四一八號存證信函附借據影本後，隨
    即以八十三年六月十七日苗栗十支郵局第七號存證信函，對該存證信函內容表示
    不同意見，原確定判決理由四並已審酌附有前揭借據影本之前揭第四一八號存證
    信函，而認前開苗栗郵局十支局第七號存證信函不足以認為再審被告承認系爭債
    務。況縱加審酌，充其量僅能證明該借據載明再審被告向謝錦和借款，並不能證
    明再審被告曾以前開苗栗郵局十支局存證信函承認系爭債務，無論如何，亦不能
    影響原確定判決法院為有利於再審原告之裁判，是再審原告稱原確定判決法院漏
    未斟酌前揭台北九十三支郵局第四一八號存證信函及其所附借據等足影響於裁判
    之重要證物，而依民事訴訟法第四百三十六條之七之規定提起再審之訴，亦無理
    由。
五、再審原告稱：確定判決書之理由四：「：：足見上訴人係接獲訴外人謝錦和催告
    清償借款之存證信函後，對於該信函內容表示不同之意見：：其既爭執該十萬元
    係合夥之出資款，而非借款，且上訴人抗辯其業已清償其應分擔之五萬元，否認
    訴外人謝錦和對其有任何借款債權存在，自難摭拾上訴人書寫之信函中有「借款
    」字句，即解釋上訴人有認識訴外人謝錦和之請求權存在之觀念表示，前開苗栗
    郵局十支局第七號存證信函不足以認為上訴人承認系爭債務。」與理由二明白記
    載其斟酌調查事實及證據而以判決認定事實之結果所得之心證理由，證明於判決
    ：「：：業據提出借據、款項借用證為證，並經證人劉正坊結證：：屬實，核與
    證人謝錦和、謝邱秋妹證述借貸及簽立借據之經過均相符合，而上訴人對於該借
    據與款項借用證為其簽立亦不爭執，堪信被上訴人主張為實在。：：上訴人所辯
    前揭借款實係其與訴外人謝錦和合夥塑膠粒生意之投資款，雖由謝錦和墊支，惟
    生意失敗後，已將負擔之五萬元給付謝錦和，另借據係因恐謝錦和之妻謝邱秋妹
    知悉合夥之事，故通謀虛偽簽發借據交由謝錦和收執，且其後亦曾清償五萬元云
    云，未舉證以實其說，不足採信。：：」此前後事實完全相反之判決理由，竟出
    現於同一判決書中，自難認為合法，其判決當然違背法令云云。惟原確定判決理
    由二、四內容相互並無違背矛盾之情事。是再審原告依民事訴訟法第四百九十六
    條第一項第一款之規定，提起再審之訴，亦無理由。
六、姑不論再審原告稱之人證其證言是否可信，再審被告與訴外人謝錦和間所約定之
    系爭法律關係係消費借貸關係抑合夥關係，再審被告是否已清償借款，縱認定再
    審被告向訴外人謝錦和之借款尚未清償，原確定判決斟酌全辯論意旨及調查證據
    之結果，依自由心證本於職權為證據之取捨而為判斷，並詳載其取捨證據、認定
    事實之判決理由，於法並無違誤，已如前述。再審原告就原確定判決取取捨證據
    之職權行使，空言諉稱與經驗法則不符，自屬無足採信。是再審原告依民事訴訟
    法第四百九十六條第一項第一款、第二百二十二條、第四百六十九條第一項第六
    款之規定，提起再審之訴，自亦顯無理由。
七、原確定判決理由四、已詳查並斟酌卷內證據資料予以取捨而為判斷，足徵再審被
    告並無訴訟上自認承認系爭借款債務或對借據不復爭執默認之情事。縱再審酌再
    審被告於原審原確定判決之第一審八十三年九月二十二日言詞辯論筆錄陳稱八十
    三年六月十七日苗栗十支郵局第七號存證信函是再審被告所寫，亦祇能認定再審
    被告曾以上開存證信函表示不同之意見，並不能影響原確定判決以該存證信函內
    容取捨證據認定再審被告未承認再審原告有借款請求權存在之裁判結果。況再審
    被告不論於八十三年六月十七日苗栗十支郵局第七號存證信函或支付命令異議或
    原確定判決之第一審審理時之陳述，均未曾承認或自認訴外人謝錦和所諉稱之借
    款債權存在，且均表明追訴時效已過或消滅時效已完成，有卷證可稽。是再審原
    告依民事訴訟第四百九十六條第一項第一款及民事訴訟法第四百三十六條之七之
    規定，提起再審之訴，應亦顯無理由。
八、如前所述，原確定判決理由四已詳查卷內證據資料並斟酌全辯論意旨及調證據之
    結果，依自由心證本於職權為證據之取捨而為判斷，據以認定系爭苗栗郵局十支
    局第七號存證信函不足以認為再審被告承認系爭債務或借款請求權，無論依論理
    法則或經驗法則均應屬適法有據之妥當解釋。又再審被告縱於支付命令異議狀主
    張此項糾紛借款業已清償，且追訴時效已過；於原第一審八十三年九月二十二日
    言詞辯論筆錄陳稱：「（存證信函是否你寫？）是的該筆款項我已清償，縱不能
    證明，消滅時效亦已完成。」，依論理法則，均亦不足認定再審被告承認系爭借
    款請求權存在。再審原告稱再審被告於原第一審對訴外人謝錦和之女謝菊琴電話
    存證錄音帶及詳文擬制自認表明：「我拿的是你爸爸（訴外人謝錦和）跟我在一
    起合夥的啊！當時你們年紀還小：：。」復稱再審被告於八十三年六月十七日存
    證信函中對八十三年六月十一日存證信函所附之借據說明內容不爭執默認，六十
    二年十二月一日借款十萬元，因生意失敗云云。惟觀諸再審原告諉稱附卷錄音譯
    本之整體先後內容，再審被告始終堅持是合夥作生意之錢，並無擬制自認之情事
    。另就八十三年六月十七日苗栗郵局十支局第七號存證信函亦係明載再審被告以
    存證信函表達謝錦和所稱之十萬元係雙方合夥做生意之錢，生意失敗後，再審被
    告所負擔之半數伍萬元早已還清等意旨，其既爭執該十萬元係合夥之出資款，而
    非借款，且再審被告抗辯其業已清償其應分擔之五萬元，否認訴外人謝錦和對其
    有任何借款債權存在，自難摭拾再審被告書寫之信函中有「借款」字句，即解釋
    再審被告有認識訴外人謝錦和之請求權存在之觀念表示，前開苗栗郵局十支局第
    七號存證信函不足以認為再審被告承認系爭債務。再審被告既無明知時效完成之
    事實而仍為承認之行為，自無拋棄時效利益之默示意思表示可言，是以再審被告
    抗辯其未承認再審原告有借款請求權存在。足徵再審被告應亦無對借據內容不爭
    執默認或對訴外人謝錦和之請求權有單方面觀念通知確立之情事。縱再加斟酌前
    揭再審原告所採之事證，其亦非足以影響裁判之重要證物，再審原告亦無從受有
    較有利之判決。又原確定判決一則認定再審原告主張再審被告於六十二年十二月
    一日向訴外人謝錦和借款十萬元之事實為實在，一則認定再審被告未承認謝錦和
    有借款請求權，並無判決理由矛盾之情事，已詳如前揭所述。是再審原告依民事
    訴訟法第四百九十六條第一項第一款之規定提起再審之訴，於法不合。
九、按「當事人對於他造主張之事實，於言詞辯論時不爭執者，視同自認；但因他項
    陳述可認為爭執者，不在此限。」民事訴訟法第二百八十條第一項著有規定。次
    按於第二審訴訟程序中，「在第一審就事實或證據所未為之陳述，得追復之。」
    民事訴訟法第四百四十七條第二項定有明文。再審原告稱再審原告主張之借款借
    據兩紙，存證信函兩紙，債權移轉協議書之事實，業據再審被告在第一審明示不
    爭執云云，核與事實不符。退萬步言，縱再審被告於原確定判決之第一審未對上
    揭借款、存證信函、債權移轉協議書提出異議，亦非即為明示不爭執，更非即等
    於自認。稽諸前揭民事訴訟法規定，再審被告業於原確定判決之第二審法院就再
    審原告主張之事實或證據提出爭執之陳述，再審原告自應舉證以實其說。原確定
    判決本於事實審證據取捨之職權，斟酌卷內證據資料及全辯論意旨，依自由心證
    為適法之判斷，與論理法則或經驗法則均無違背，亦無判決理由矛盾，更未違背
    民法第一百二十九條第一項第二款之規定或再審原告所引述之判例。再審原告任
    意援引民事訴訟法第四百九十六條第一項第一款之規定，提起再審之訴，顯不合
    法且無理由。
十、綜上所述，原確定判決理由四已詳查卷內證據資料並斟酌全辯論意旨及調證據之
    結果，依自由心證本於職權為證據之取捨而為判斷，據以認定系爭苗栗郵局十支
    局第七號存證信函不足以認為再審被告承認系爭債務或借款請求權，無論依論理
    法則或經驗法則均應屬適法有據之妥當解釋。又原確定判決理由二、固認定再審
    原告主張再審被告於六十二年十二月一日向訴外人謝錦和借款十萬元之事實為實
    在。判決理由四、另認定再審被告抗辯其業已清償其應分擔之五萬元（合夥投資
    款），否認訴外人謝錦和對其有任何借款債權存在，其抗辯其未承認再審原告有
    借款請求權存在，應為可採。一則認定係借款債權，一則係認定未承認有借款請
    求權，邏輯論理上並非完全相反矛盾之判決理由，當亦無原確定判決理由二與理
    由四內容相互違背矛盾之情事。再又，原確定判決本於事實審證據取捨之職權，
    斟酌卷內證據資料及全辯論意旨，依自由心證為適法之判斷，與論理法則或經驗
    法則均無違背。是縱原確定判決法院認定訴外人謝錦和對再審被告有借款請求權
    存在，其本於取捨證據職權，依法認定再審被告所為其未承認再審原告有借款請
    求權存在之抗辯應為可採。依前述說明，與證據法則經驗法則均亦無違背，且無
    判決理由相互違背矛盾之情事。稽諸上開說明，原確定判決並違背民事訴訟法第
    二百八十二條、第二百二十二條等規定及再審原告所引述之前揭函釋、判例意旨
    ，再審原告依民事訴訟法第四百九十六條第一項第一款之規定，提起再審之訴，
    當亦顯無理由，而無足可採。
丙、本院依職權調閱本院八十三年度簡上字第一七八號民事卷宗。
    理    由
甲、程序方面：
    按不得上訴之判決，於宣示時確定；再審之訴，應於三十日之不變期間內提起；
    前項期間，自判決確定時起算，但再審理由知悉在後者，自知悉時起算，民事訴
    訟法第三百九十八條第二項、第五百條第一項、第二項定有明文。本件被上訴人
    （即再審原告）之上訴利益未逾民事訴訟法第四百六十六條第一項規定之價額，
    依民事訴訟法第四百三十六條之二第一項規定，不得上訴第三審，應於宣示時即
    為確定。原判決於八十五年五月二十七日宣示，則原判決本應於斯時即為確定，
    然再審原告係於八十五年六月十日始收受原確定判決之判決書，業據本院調閱本
    院八十三年度簡上字第一七八號卷宗核閱無訛，應認再審原告自斯時起方知悉再
    審理由，則再審原告於八十五年七月二日向本院提起再審，依上開規定尚未逾三
    十日之不變期間，再審原告當可提起本件再審之訴，合先敘明。
乙、實體方面：
一、本件再審原告主張(1)原審未將訴外人謝錦和於八十三年六月十一日寄發即台北九
    三支局第四一八號之存證信函提示兩造為適當辯論，即遽予援用作為判決之基礎
    ；(2)又上開存證信函中，附有再審被告親筆所立，且於一、二審均不爭執已經自
    認之重要證據即六十三年四月三十日之借據，內容提到再審被告「於六十二年十
    二月一日借到新台幣壹拾萬元，本應言明六十三年二月一日還清，因生意失敗，
    以致虧損十數萬元，因週轉尚欠困難，同意每月十日每次還一至二萬元，照銀行
    利率至還清為止。」等重要事實，且該證物於原審言詞辯論終結前已存在，原審
    未提示辯論而亦未援用；(3)上開存證信函中訴外人謝錦和提及若再審被告如再不
    清償將尋求在八十三年中村里長全面改選之競選期間，求助其他具有正義感之村
    里長候選人尋求救濟，而再審被告回覆稱：若利用選舉期間連合有正義之候選人
    來打擊我，其後果甲方︵再審被告︶將依法律途徑追訴，盼請乙方 (訴外人謝錦
    和)慎言等情，足徵再審被告明知本件借款已罹於時效，根本不予理，原審漏未
    斟酌此重要證物；(4)再審被告於八十三年六月十七日存證信函中，既已承認向訴
    外人謝錦和借款十萬元，而其所作虛偽陳述部分包括合夥作生意及失敗後已還應
    負擔之五萬元，幾經證人劉正坊等人一一予以證明均為不實在，且再審被告復無
    法舉證，原審依調查之結果，雖得依自由心證、判斷事實之真偽，但其所為之判
    決，如與經驗法則不符時，即屬於法有違；(5)承認乃債務人單方表示對請求權存
    在之觀念通知，而不以認諾要清償債務之一部或全部為要件，再審原告提出之借
    款借據、存證信函各兩紙、債權移轉協議書等證據，均據再審被告在第一審明示
    不爭執，無異於自認，惟原審竟擅自代替再審被告扭曲解釋此項單方面之觀念通
    知，判決當然違背法令等語，是原確定判決有不適用民事訴訟法第二百二十一條
    、第二百二十二條暨最高法院四十八年台上字第八三七號判例等情，爰依民事訴
    訟法第四百三十六條之七、第四百九十六條第一項第一款提起再審。而再審被告
    則以原確定判決已就再審原告上開主張詳查卷內證據資料，並斟酌全辯論意旨及
    調證據之結果，依自由心證本於職權為證據之取捨而為判斷，與論理法則或經驗
    法則均無違背，且無判決理由相互違背矛盾之情事，再審原告依民事訴訟法第四
    百九十六條第一項第一款之規定，提起再審之訴，並無理由。
二、按再審之訴於程序上合法者，法院應進而審究其是否具有再審理由，始得回復原
    來之訴訟程序，就原確定判決是否正當加以審究。次按適用法規顯有錯誤者，得
    以再審之訴對於確定終局判決聲明不服，民事訴訟法第四百九十六條第一項第一
    款定有明文，而所謂適用法規顯有錯誤，係指確定判決就事實審法院所確定之事
    實而為法律上判決，有適用法規顯有錯誤之情形而言；其適用法規顯有錯誤之內
    容，應包括確定判決顯有消極的不適用法規及積極的適用不當兩種情形，確定判
    決消極的不適用法規，顯然影響裁判者，亦屬適用法規顯有錯誤之範圍，最高法
    院七十一年台再字第三○號判例、大法官釋字第一七七號解釋可資參照。查本件
    再審原告雖以上揭理由主張原審未依民事訴訟法第二百二十一條第一項：「判決
    ，除別有規定外，應本於當事人之言詞辯論為之。」暨同法第二百二十二條第一
    項：「法院為判決時，應斟酌全辯論意旨及調查證據之結果，依自由心證判斷事
    實之真偽。」之規定，將八十三年六月十一日第四一八號存證信函及其後附之借
    據、證人劉政坊等人之證詞，提示兩造進行辯論，有適用法規顯有錯誤之情事，
    然查：
（一）關於八十三年六月十一日第四一八號存證信函部分：
      再審原告雖主張上開存證信函係於原審最後言詞辯論期日即八十五年五月二十
      日，審判長問：在八十三促四○二七第十三頁所附存證信函內容稱八十三年接
      到上訴人存證信函何在？時，始由被上訴人即再審原告當庭提出，原審筆錄並
      僅註記「影本庭呈附卷」，當時並未將該存證信函提示兩造辯論，卻於原確定
      判決中援用，有違民事訴訟法第二百二十二條第一項規定，原確定判決顯有適
      用法規錯誤之情云云。按當事人對於訴訟程序規定之違背，得提出異議。但已
      表示無異議或知其違背或可知其違背，並無異議而為本案辯論者，不在此限，
      民事訴訟法第一百九十七條第一項定有明文。查上開存證信函內容所述及者乃
      再審原告之前手即訴外人謝錦和向再審被告主張借款債權十萬元及催告返還借
      款等情，既為再審原告所提出，則再審原告理當對上開內容知之甚詳；再審原
      告若對該存證信函內容有所意見，亦可於提出後當庭陳述意見，惟細繹原審八
      十五年五月二十日之言詞辯論筆錄，再審原告於提出上該存證信函後接續所為
      之陳述係「我與我太太結婚後，知道有這筆債權未清償，請教法律服務社，據
      他們稱罹於時效除非取得上訴人承認該債權之證據，事後我們取得上訴人承認
      該債權之存證信函，謝錦和才讓與債權給我，：：」並未針對存證信函之內容
      主張，既然當時再審原告對於上開存證信函並無爭執，且續為本案之言詞辯論
      ，是縱原審僅批示將存證信函附卷而未提示兩造辯論，訴訟程序有瑕疵，惟該
      瑕疵亦因再審原告未當場表示異議並進而為本案之言詞辯論而補正，依前揭法
      條之規定，再審原告就此部分已喪失責問權，不得再據此理由作為不服原確定
      判決之論據。
（二）關於借據、證人劉政坊等人之證詞部分：
      同上述理由，縱原審有未提示借據、證人證詞予兩造為言詞辯論之訴訟程序瑕
      疵，亦均因再審原告未表示異議，喪失責問權而補正；況原審於上開言詞辯論
      期日最後審判長問兩造有無其他陳述補充？兩造均稱無其他主張及舉證，並就
      原審所調查證據之結果互為辯論等情，亦據明確記載於言詞辯論筆錄，顯然兩
      造已就原審所調查之證據充分辯論，茲再審原告主張原審未將上開證據、證詞
      提示兩造辯論云云，並不足採。
三、又按再審之訴對於簡易訴訟程序之第二審確定終局裁判，如就足影響於裁判之重
    要證物，漏未斟酌者，亦得提起再審之訴或聲請再審，民事訴訟法第四百三十六
    條之七定有明文。故得依該條提起再審之訴者，僅限於「足影響於裁判之重要證
    物」而第二審漏未斟酌之情形，倘非重要證物，即使第二審漏未斟酌，其再審之
    訴亦無理由。又所謂「重要證物漏未斟酌」係指前第二審言詞辯論終結前，已經
    存在並已為證據聲明之證據，而第二審並未認為不必要卻仍忽略證據聲明未為調
    查，或已為調查而未就其調查之結果予以判斷者而言，若已在前判決理由中說明
    其為不必要之證據，或說明就調查之結果並不能為有利原告之事實判斷，則為已
    加以斟酌，不得再作為再審理由。查本件再審原告係以原審未斟酌上述存證信函
    、借據之內容、證人劉正坊之證詞主張原審有就足以影響裁判之重要證物漏未斟
    酌之情云云。經查：
（一）關於存證信函部分：
      查原審係認定訴外人謝錦和對於再審被告之十萬元借款債權存在，此由原確定
      判決理由欄第二點之敘述即知。而上開存證信函之內容如前所述，係訴外人謝
      錦和對再審被告主張十萬元借款債權存在並催告返還，既然原審已認定謝錦和
      對再審被告之十萬元債權存在，是縱原審未斟酌再審原告所主張之存證信函中
      其他關於訴外人謝錦和提及若再審被告如再不清償將尋求在八十三年中村里長
      全面改選之競選期間，求助其他具有正義感之村里長候選人尋求救濟，暨再審
      被告回覆稱：若利用選舉期間連合有正義之候選人來打擊我，其後果甲方（再
      審被告）將依法律途徑追訴，盼請乙方（訴外人謝錦和）慎言等情，然因該證
      物已顯非足以影響裁判之重要證物，再審原告據此主張原審就足以影響裁判之
      重要證物漏未斟酌，實不足採。
（二）關於六十三年四月三十日之借據部分：
      查原審認定本件十萬元借款債權存在並援引上開借據為證等情，此觀原確定判
      決理由欄第二點記載：「本件被上訴人主張上訴人於六十二年十二月一日，向
      訴外人謝錦和借款十萬元，：：：上訴人乃於六十三年四月三十日及同年十月
      至十一月間始簽立借據二紙交付謝錦和，：：業據提出借據、款項借用證為證
      ：：而上訴人對於該借據與款項借用證為其簽立亦不爭執，堪信被上訴人主張
      為實在：：」即明，再審原告主張原審就借據內容未予斟酌，並不足採。
（三）關於證人劉正坊之證詞部分：
      再審原告主張原審就證人劉正坊之證詞未加斟酌云云，惟查原確定判決理由欄
      第二點明確記載：「：：證人劉正坊結證：乙○○於六十二年十二月一日向謝
      錦和借款十萬元，乙○○借錢後到嘉義水上鄉種香菇，六十四年我與謝錦和到
      嘉義水上鄉向上訴人要錢，乙○○同意分期付款償還，每月二萬元，有訂立借
      據，六十五年與謝錦和太太一起去找乙○○，結果拿了一張二萬元支票，結果
      那支票被退票：」，並認證人劉正坊之證詞「核與證人謝錦和、謝邱秋妹證述
      借據及簽立借據之經過均相符合」等情，可見原審不僅已有斟酌證人劉正坊之
      證詞，甚至採信該證詞而認定有十萬元借款存在。茲再審原告執前詞，主張原
      審漏未斟酌證人劉正坊之證詞，殊不足採。
四、此外，再審原告於八十五年七月一日再審之訴狀中之其餘主張，經查均係針對十
    萬元債權存在之事實為論述暨舉證，惟原審既已認定十萬元借款債權之存在，則
    再審原告雖就此事實復為主張，因不構成再審之事由，故茲不一一為論駁。
五、綜上所述，本件並無民事訴訟法第四百九十六條第一項第一款「適用法規顯有錯
    誤」暨第四百三十六條之七「就本案足生影響裁判之重要證物漏未斟酌」之情事
    ，故再審原告提起本件再審為無理由。又本件既無再審事由，本院自無庸進一步
    就原確定判決是否正當加以審究。從而，再審原告提起本件再審之訴，請求廢棄
    本院八十三年度簡上字第一七八號確定判決，即非正當，為無理由，應予駁回。
據上論結，本件再審之訴無理由，依民事訴訟法第五百零二條第二項、第七十八條，
判決如主文。
中      華      民      國    八十九      年    十二      月    三十    日
                                  臺灣新竹地方法院民事第二庭
~B審判長法官
~B法      官
~B法      官  魏瑞紅
右正本係照原本作成
不得上訴。
~B法院書記官  李桂珠
中      華      民      國                年              月            日


司法院資訊處製作；財團法人民間司法改革基金會備份。
